最　高　行　政　法　院　判　決
　　　　　　　　　　　　　　　　　　 96年度判字第00604號
上　訴　人　甲○○
訴訟代理人　乙○○
被 上訴 人　財政部臺灣省北區國稅局
代　表　人　丙○○
　　　　　　　　　　　　　送達代收人　丁○○
上列當事人間因綜合所得稅事件，上訴人對於中華民國94年9月7
日臺北高等行政法院93年度訴字第3802號判決，提起上訴，本院
判決如下：
    主  文
上訴駁回。
上訴審訴訟費用由上訴人負擔。
    理  由
一、緣上訴人民國（下同）86年度綜合所得稅結算申報，列報板
    橋中興醫院執行業務所得為新臺幣（下同）0元，經被上訴
    人所屬臺北縣分局核定19,387,445元，歸課綜合所得總額為
    26,709,212元，補徵應納稅額7,958,300元，上訴人不服，
    就健保收入、交際費、折舊、工作服及利息支出等5項申請
    復查，復查結果，變更執行業務所得為10,792,661元。上訴
    人就工作服及利息支出部分仍不服，乃循序提起行政訴訟。
二、上訴人於原審起訴主張：
  (一)關於工作服支出465,326元部分：此係醫院行政人員之工作
    服，與護理人員工作服同為醫院執行業務之直接必要費用，
    且均取有合法之統一發票，核與執行業務所得查核辦法第9
    條規定相符。況且，制服向百貨公司購買，尚無否准列報之
    規定，上訴人亦檢附板橋中興醫院86年度發放行政制服及護
    理工作服印領清冊，確為業務需要所提供護士之制服以資佐
    證。至於行政及護理人員應穿著何種型式之工作服，其認定
    標準應由醫院自行決定，非稽徵機關之權限，被上訴人擅以
    該項憑證係中興百貨之少女服飾，認定與「醫院所需工作服
    無關」，逕行剔除認列該筆費用，核非適法。
  (二)關於利息費用1,781萬餘元部分：上訴人成立板橋中興醫院
    時，祗籌得資金600萬元，尚需購置固定資產(含土地、房屋
    )、醫療設備及每年需支付之薪資、醫療材料合計達數億元
    ，均非上訴人籌得600萬元之資金可支應，祗得向臺灣銀行
    、台新銀行、第一銀行等借款約1億9,852萬元，供營業週轉
    及購買設備之用，上訴人已明確說明借款資金之流向，並取
    得各銀行之放款利息收據，以上借款利息均為執行業務之必
    要費用，被上訴人歷（每）年查核時均未曾發現有借款資金
    被挪用之情事，已符合營利事業所得稅查核準則第97條第12
    款規定，應全數准予認列，惟被上訴人未詳查上開借款用途
    ，僅以提供擔保名義人是否為上訴人，依上訴人以往年度提
    供擔保品借款金額執行比例認列部分利息，部分不予認列，
    均屬於法無據。況被上訴人上年度對於同一借款之第一銀行
    、中華銀行、台新銀行等利息支出490餘萬元，查核時即認
    為與業務有關，且屬必要之直接費用全數認定，本年度則以
    非臺灣銀行之借款利息外全數剔除，處理方式與上年度不同
    ，亦有違一致性及行政行為應為明確性之原則。為此請求撤
    銷訴願決定及原處分等語。
三、被上訴人則以：
  (一)上訴人原列報工作服465,326元，其中4月1日4,230元，4月1
    0日1,440元，4月22日5,100元，4月25日1,650元，5月10日6
    ,200元及125,685元，原核以前開憑證係中興百貨公司之少
    女服飾，與工作服無關，而予以剔除前開費用144,305元，
    並無違誤。至於上訴人僅提示發放制服之印領清冊要求認列
    乙節，惟工作服原已認列321,021元，所提示之清冊尚難認
    定為非原已認列工作服之部分，而屬已剔除之部分，原核尚
    無不合，應予維持。
  (二)上訴人原列報利息費用17,815,069元，原核定以其未附資金
    流向證明，難認與業務有關，不予認列該項費用。上訴人申
    請復查，被上訴人再予追認之利息費用，係依據上訴人向臺
    灣銀行借款之年度，有借款用途、利息支出繳息清單、新購
    設備統一發票影本、及借款資金全部轉入中興醫院之入帳明
    細表供核，且在82、84、85年度復查決定書追認確定在案，
    是以延續上期之借款利息予以比照並無不合，至於其他銀行
    借款，上訴人並無提供上開具體資料可供查核，無足採認，
    原核定應予維持等語，資為抗辯。
四、原審斟酌全辯論意旨及調查證據之結果，以：
  (一)本件上訴人86年度綜合所得稅結算申報，原列報板橋中興醫
    院執行業務所得為0元，經被上訴人所屬臺北縣分局核定為1
    9,387,445元，歸課綜合所得總額為26,709,212元，補徵應
    納稅額7,958,300元，上訴人不服，就健保收入、交際費、
    折舊、工作服及利息支出等項申請復查，復查結果，追減執
    行業務收入1,010,200元、折舊費用162,615元及利息費用7,
    421,969元，合計追減執行業務所得8,594,784元，變更執行
    業務所得為10,792,661元。上訴人就被上訴人否准認列之工
    作服支出及利息費用部分不服，循序提起行政訴訟。
  (二)上訴人原列報工作服支出為465,326元，惟其中4月1日4,230
    元，4月10日1,440元，4月22日5,100元，4月25日1,650元，
    5月10日6,200元及125,685元，合計144,305元，其支出憑證
    為不同家少女服飾及百貨公司之統一發票，原核定以其與工
    作服無關而予剔除，尚無不合。上訴人雖主張該工作服為醫
    院行政人員之制服，與護理人員工作服不同，並提示發放制
    服之印領清冊為憑，惟被上訴人就上訴人列報之工作服原已
    認列321,021元，上訴人所提示之清冊尚難認定為非原已認
    列工作服之部分，而屬已剔除之部分。再者，醫院及一般公
    司行號為員工製作制服，係為使員工之服飾統一整齊，並足
    資辨識各項業務承辦人員，以提升公司形象及業務管理，衡
    情應就承辦同項業務之員工選定同樣型式之制服，並採團體
    訂做或購買之方式為之，以節省成本，惟上訴人主張列報之
    前開行政人員制服支出已達14餘萬元，竟未採團體訂做或購
    買，而分別在不同之少女服飾或百貨公司購買，且每筆交易
    之單價亦均不同，衡與常情有違，實難採信。
  (三)上訴人原列報利息費用17,815,069元，被上訴人初查以其未
    附資金流向證明，難認定與業務相關，而全數不予認列該項
    費用。上訴人申請復查時，雖提出說明書及各銀行之放款借
    據為憑，然觀諸上訴人所提供之各項借款收據所載，各筆貸
    款均有其他連帶借用人，且上訴人亦未能提供各筆貸款資金
    流程等資料以供查核，尚難認前開借款係供板橋中興醫院購
    置各項設備及營業週轉之用，核其利息支出即難認屬上訴人
    執行業務之直接必要費用。惟因上訴人於82、83、84度綜合
    所得稅結算申報，就前開利息費用均申請復查，故被上訴人
    依據上訴人前開年度申請復查時，已提出之臺灣銀行借款之
    年度，有借款用途、利息支出繳息清單、新購設備統一發票
    影本、及借款資金全部轉入中興醫院之入帳明細表供核，並
    基於一致性原則，比照被上訴人前開三年度之復查決定，就
    上訴人於82年3月18日向臺灣銀行借款本金30,000,000元之
    利息費用2,555,853元全數認列、向該銀行借款110,000,000
    元之利息費用，按上訴人房屋持分比例予以追認4,780,076
    元，另於85年2月14日向臺灣銀行借款7,920,000元之利息費
    用86,040元亦全數認列，合計予以追認利息費用7,421,969
    元，至於其他銀行借款之利息，因上訴人迄未能提供上開具
    體資料可供查核，仍否准認列，亦屬有據，因而判決駁回上
    訴人於原審之訴。
五、上訴人上訴意旨略以：
  (一)醫院員工制服分為「醫生」、「護士」及「行政人員」三類
    ，「醫生」、「護士」人員之制服必須一致，多採團體訂做
    或集中購買，另行政人員如檔案管理、收發、會計、出納等
    行政人員，因人數較少，且不對外營業，常依個人喜好，祇
    要符合整齊、美觀之原則，可在額度內之金額自行購買並檢
    據報銷，該醫院列報行政人員制服144,305元，已取有合法
    憑證（統一發票）且有印領清冊作證，符合營利事業所得稅
    查核準則第103條第2款及執行業務所得查核辦法第9條之規
    定，自可依法列報。原判決以「上訴人主張列報之前開行政
    人員制服支出已達14餘萬元，竟未採團體訂做或購買，而分
    別在不同之少女服飾或百貨公司購買，且每筆交易之單價亦
    不同，衡與常情有違，實難採信」，係屬未瞭解醫院實況，
    顯見判決未能正確適用法規。
  (二)公司或醫院因購置設備或營業週轉需要，因資金不足向銀行
    貸款，所支付之貸款利息，依所得稅法及營利事業所得稅查
    核準則第97條規定，均可核實認定。本案板橋中興醫院因成
    立當時祇籌得資金600萬元，不足以支付購建土地房屋5,631
    萬元、醫療設備8,936萬元，祇得向銀行貸款以為因應，上
    項貸款用途上訴人於訴願及行政訴訟時，均已提出具體之資
    料，被上訴人亦可由上訴人提示之資產負債表、財產增減情
    形及購置資產之相關原始憑證得證，被上訴人不予查證，逕
    以難以認定與業務有關予以剔除，與法有違。又板橋中興醫
    院向銀行貸款對象分為臺灣銀行及臺灣銀行以外之第一銀行
    、中華銀行及花蓮企銀等多家銀行，因銀行為確保其債權，
    除由上訴人提供資產抵押外，並再提供親朋好友之資產作為
    抵押，而被上訴人對於臺灣銀行之貸款利息部分則稱：比照
    82、83、84年度復查決定，按上訴人提供臺灣銀行抵押房屋
    之執行比率予以認定，上項認定方式係屬任行核剔，且與法
    無據。另對於其他銀行貸款利息，85年度部分則以與業務有
    關悉數認定。況被上訴人查核時既未要求上訴人提供86年度
    銀行貸款用途說明，查核人員逕以：「難以確認與業務相關
    」為由，予以剔除，顯未適法；原審未及注意其適法性，顯
    為判決違背法令之違法。
六、本院按：
  (一)上訴意旨所爭執之各項內容，均屬事實認定之課題。「事實
    認定」違法，本得據為上訴本院法律審之理由。但在判斷事
    實認定有無違法時，其判斷之標準作業流程乃是：
    1.先確定舉證責任之客觀配置，確定上訴人對待證事實之真
      實性而言，是處於「本證」之一方，還是處於「反證」之
      一方。
    2.然後再說明法院「相信或不相信待證事實為真」之心證形
      成過程，有何採證違法之處（例如違法取得證據方法、證
      據方法未經合法調查，或經合法調查之證據方法所形成之
      證據資料，在取捨上有無違反專業準則等等）。
  (二)以下即按上開判斷作業流程逐一檢證上訴人之各項爭點，以
    確定其上訴有無理由：
    1.針對工作服支出144,305元遭剔除部分：
      (1)「該筆支出為真實、且為輔助上訴人執行業務所必要」
        之待證事實應由上訴人負擔客觀證明責任。
      (2)而原判決業已指明，上開支出金額龐大，從「成本最小
        化」之經濟理性決策觀點言之，應該會採取統一訂購之
        方式購入。但上訴人所提出之證據方法卻是不同之服飾
        店與百貨公司出具憑證，且單價不一。此點有違理性決
        策之經驗法則，因此認定上訴人所提出之證據方法，雖
        有形式上之證明力，但其中呈現之證據資料，實質證明
        力不足，而表明對此待證事實之真實性未形成確信。此
        等心證形成過程核與事理及各項證據法則無違，並無違
        法可言。
      (3)此部分之上訴意旨未能針對原判決心證形成過程之論述
        ，提出有力之反駁，仍然重覆在第一審所主張、有關證
        據方法形式證明力之論點，自難認其此部分上訴為有理
        由。
    2.針對貸款利息支出10,393,100元遭剔除部分：
      (1)「該等利息支出為真實、且所對應之貸款本金係供上訴
        人執行業務使用（包括買入執行業務所須之生財設備在
        內）」之待證事實應由上訴人負擔客觀證明責任。
      (2)而原判決業已指明，上訴人對所申報之全部利息支出17
        ,815,069元，只能證明支出之真實性，而不能明確證明
        「該等利息支出所對應之本金，實際上供執行業務使用
        」。但透過以往年度之稅捐申報資料足知，上訴人執行
        業務過程中確有借貸之需要，而改以已往年度之資料為
        有利上訴人之推計，認定其中有7,421,969元之利息費
        用支出所對應之本金與執行業務活動有關。
      (3)上訴人若認其有超過上開推計金額之利息費用支出，自
        應依上開判斷體系，出具體事證，證明利息支出所對
        應之本金確實用於執行業務活動中。然上訴意旨卻仍僅
        指摘：「被上訴人沒有要其提出貸款用途說明，即行推
        計，顯然違法」云云，誤以為上訴人之舉證責任是在行
        政機關提出要求以後才成立。實則負舉證責任之當事人
        隨時可以自行舉證，不舉證即會受敗訴判斷之不利益，
        與對造有無促其舉證毫無關連。而本案已歷經訴願及事
        實審之行政訴訟，其在上開行政爭訟程序中未舉出本證
        證明上開待證事實，等到法律審程序中，再為上開主張
        ，自難認其此部分主張為有理由。
  (三)綜上所述，原判決維持被上訴人所為之核課處分及訴願決定
    ，而駁回上訴人之訴，於法無違。上訴論旨，仍執前詞，指
    摘原判決違誤，求予廢棄，難認有理由，應予駁回。
據上論結，本件上訴為無理由，爰依行政訴訟法第255條第1項、
第98條第3項前段，判決如主文。
中　　華　　民　　國　　96　　年　　4　　 月　　12　　日
                  第二庭審判長法  官　鄭　淑　貞
                              法  官  黃　合　文
                              法  官　吳　明　鴻
                              法  官　鄭　小　康
                              法  官　帥　嘉　寶
以  上  正  本  證  明  與  原  本  無  異
中　　華　　民　　國　　96　　年　　4　　 月　　12　　日
　　　　　　　　　　　　　　　書記官　莊　俊　亨
